最高法院刑事判決　　　　　　　　　　　　　　　九十三年度台上字第四一八四號
　　上　訴　人　甲○○︵原名梁.
右上訴人因常業重利案件，不服台灣高等法院高雄分院中華民國九十年四月二十四日
第二審判決︵八十八年度上訴字第一六八四號，起訴案號：台灣高雄地方法院檢察署
八十八年度偵字第四九二四號︶，提起上訴，本院判決如左：
    主  文
原判決撤銷，發回台灣高等法院高雄分院。
    理  由
本件原判決認定上訴人甲○○︵原名梁哲彰︶與﹁吳國民﹂之成年男子，共同基於以
﹁真刷卡、假消費﹂放款收息營利為常業之犯意聯絡，先於民國八十七年十一月間，
以吳國民名義，向高雄市政府建設局申請在高雄市○○區○○街六九六號設立﹁仲恩
服飾店﹂營業登記，嗣於同年十二月十六日，與大眾商業銀行︵下稱大眾銀行︶簽訂
信用卡特約商店，而取得信用卡刷卡機一台︵接電話線式︶，旋自八十七年十二月十
六日後之某日起，將該刷卡機置於高雄市○○○路四二六號十一樓，並分別於台灣新
聞報、聯合報、自由時報等報紙，刊登﹁信用卡借錢﹂之借貸廣告，以高雄市之00
00000、0000000號及０九三一｜八二０七三八號等電話為聯絡之用。其
聯絡方式為借款人依報上所載上開電話聯絡，上訴人或吳國民即告知借款方式及利息
數額，並相約於高雄市○○○路與忠孝路交岔口附近見面，再將借款人帶至高雄市○
○○路四二六號十一樓處，由借款人提出信用卡，供上訴人或吳國民刷卡，依刷卡金
額按比例借貸現金、利息之計算為每新台幣︵下同︶一萬元，預扣九百元︵月息九分
︶至一千元，實付九千一百元至九千元，而收取與原本顯不相當之重利。其間，自八
十七年十二月某日起至八十八年二月九日止，趁陳文香︵改名為陳嘉程︶、毛同榮、
馬建興、歐陽明及其他不特定之多數人等，急迫需款之際，貸以如原判決附表二所示
之金錢，再以客戶之簽帳單，向大眾銀行請款，而取得與原本顯不相當之重利，每月
獲利約十萬元，上訴人與吳國民並賴以維生，以之為常業。嗣於八十八年二月十日十
四時卅分許，在高雄市○○○路四二六號十一樓為高雄市憲兵隊查獲，並扣得如原判
決附表一所示之物等情。因而撤銷第一審不當之科刑判決，改判論處上訴人共同常業
重利罪刑，固非無見。
惟查：(一)、有罪之判決書，應於理由欄記載認定犯罪事實所憑之證據及其認定之理由
，否則即有判決理由不備之違法，觀之刑事訴訟法第三百十條第一款，第三百七十九
條第十四款之規定自明。又有罪判決書所憑之證據，以足以證明其所認定之犯罪事實
為必要，若所憑之證據與待證事實不相符合，即屬證據上理由矛盾之違法。原判決認
定上訴人與吳國民共同基於以﹁真刷卡、假消費﹂放款收息營利為常業之犯意聯絡，
先於八十七年十一月間，以吳國民名義，向高雄市政府建設局申請在高雄市○○區○
○街六九六號設立﹁仲恩服飾店﹂營業登記，嗣於同年十二月十六日，與大眾銀行簽
訂信用卡特約商店，而取得信用卡刷卡機一台等情。然上訴人於原審否認此事實，並
稱伊不認識吳國民，卷內﹁仲恩服飾店﹂與大眾銀行簽訂之信用卡特約商店之約定書
，非伊所簽；伊曾與配偶共同經營﹁伊之美服飾店﹂，嗣後以六十萬元代價盤讓給綽
號﹁小黑﹂者，但﹁小黑﹂僅給五萬元，即將伊所有之刷卡機拿走云云︵見原審卷第
一宗第二十四頁反面、第二十五頁、第一０八頁、第二宗第八頁︶。原審依高雄市政
府建設局檢送之﹁仲恩服飾店﹂申請設立資料︵見上訴卷第一宗第八十四頁正反面︶
，傳訊吳國民，據吳國民於原審證稱﹁我身分證於八十七年十月間遺失，我有向南梓
戶政事務所申請補發，我沒有開設仲恩服飾店，我未見過亦不認識梁哲彰︵即甲○○
︶﹂︵見原審卷第一宗第一０七頁︶，並有高雄市南梓區戶政事務所函覆原審之吳國
民補發身分證資料可證︵見原審卷第一宗第一一三至一一五頁︶。上述吳國民所述，
如果屬實，則上訴人與吳國民既不相識，復無共同經營﹁仲恩服飾店﹂。則原判決認
上訴人與吳國民有前開之犯意聯絡，及共同經營﹁仲恩服飾店﹂，即與證據資料不符
。且原判決並未說明所憑之證據及其認定之理由，自有判決證據上理由矛盾及理由不
備之違法。(二)、原判決引用上訴人於憲兵隊之供詞，資為認定上訴人之犯行，然上訴
人質疑於憲兵隊受詢問之合法性與真實性，辯稱該筆錄並非當場記錄，且詢問時僅憲
兵黃文祥在場訊問，記錄人孫澤文並無在場等語。據憲兵隊孫澤文於原審證稱﹁︵本
件重利案件是你記錄的︶，是的，是黃文祥詢問後，再口述給我記載﹂、﹁︵黃文祥
詢問梁哲彰時，你有沒有在場聽到︶，沒有﹂︵見原審上訴卷第一宗第二七九頁︶。
又負責詢問上訴人之憲兵上尉黃文祥證稱﹁︵八十八年二月十日梁哲彰的筆錄是你詢
問的嗎︶，是的，我筆錄的內容是我告訴孫澤文記載的﹂；﹁︵內容怎麼來的︶，是
根據我們事前的偵查及到現場調查的結果﹂；﹁︵你們在查扣時，孫澤文有在場嗎？
︶，事先我在跟梁哲彰聊的時候，孫澤文不一定在場，問完之後，我先整理事實經過
，然後找孫澤文來記錄，當時三個人都在場，筆錄製作完後有經梁哲彰看過﹂︵見原
審上訴卷第一宗第二九八頁至第三００頁︶。依此二人證詞，顯見上訴人於憲兵隊之
筆錄並非當場邊訊問邊記錄，係由黃文祥先訊問，之後找孫澤文依黃文祥所整理之內
容而記錄，而整理之內容則係依黃文祥事前偵查及到現場調查之結果所得。又按八十
七年一月二十一日修正之刑事訴訟法第一百條之一規定﹁訊問被告，應全程連續錄音
，必要時，並應全程連續錄影。但有急迫情況且經記明筆錄者，不在此限﹂；第一百
條之二規定﹁本章之規定，於司法警察官或司法警察詢問犯罪嫌疑人時，準用之﹂。
本件具司法警察身分之憲兵隊黃文祥、孫澤文於該二條文修正公布施行後之八十八年
二月十日詢問上訴人時，究竟有無依此規定連續錄音？所載筆錄內容是否確實依據上
訴人所述而記載，其合法性與真實性如何？上訴人既提出質疑，原審未予調查，自嫌
速斷而有調查未盡之違法。(三)、原判決認定上訴人以﹁真刷卡、假消費﹂方式放款收
息營利，趁陳文香︵改名為陳嘉程︶、毛同榮、馬建興、歐陽明及其他不特定之多數
人，急迫需款之際，貸以金錢，再以客戶之簽帳單，向大眾銀行請款，而取得與原本
顯不相當之重利等情。既認以客戶不實內容之簽帳單︵假消費、真刷卡︶，向大眾銀
行請款，則上訴人以此方法向大眾銀行請款，是否另涉詐欺︵常業詐欺︶，非無研求
餘地，原判決未併為審酌，亦有欠當。上訴意旨指摘原判決不當，非無理由，應認原
判決有撤銷發回更審之原因。
據上論結，應依刑事訴訟法第三百九十七條、第四百零一條，判決如主文。
中　　　華　　　民　　　國　　九十三　　年　　　八　　　月　　 十二 　　日
                              最高法院刑事第十二庭
                                  審判長法官  陳　正　庸
                                        法官  賴　忠　星
                                        法官  王　居　財
                                        法官  張　清　埤
                                        法官  林　開　任
      右正本證明與原本無異
                                              書  記  官
中　　　華　　　民　　　國　　九十三　　年　　　八　　　月　　 二十 　　日
                                                                        ｖ
